臺灣高等法院民事裁定　九十一年度家抗字第三八三號
　　　抗　告　人　乙○○
右抗告人因與甲○○間確定訴訟費用額事件，對於中華民國九十一年十月十四日臺灣
臺北地方法院九十一年度家聲字第一七七號所為裁定提起抗告，本院裁定如左：
      主    文
原裁定命抗告人負擔之訴訟費用額及程序費用額超過新台幣柒萬零陸佰參拾柒元部分
廢棄。
右廢棄部分，相對人在第一審之聲請駁回。
抗告費用由相對人負擔。
      理    由
一、抗告意旨略以：民事訴訟法並未規定被上訴人於第三審應委任律師為訴訟代理人
    ，故相對人於第三審委任律師所支付之酬金，自無由要求上訴人負擔。又抗告人
    對於本院八十八年度家上更(一)字第二號判決提起第三審上訴，其判決結果為「原
    判決廢棄，發回台灣高等法院」，依訴訟費用由敗訴之當事人負擔原則，抗告人
    於該審級所支付之律師費用，應由相對人負擔。又本院八十八年度家上更(一)字第
    二號判決係於民國（下同）八十九年一月四日宣判，抗告人於八十九年二月九日
    民事訴訟法修正前提起第三審上訴，故該第三審律師之酬金應不屬於訴訟費用之
    一部。再者，相對人尚有其他訴訟均委由同一律師承辦，故相對人應提出足堪證
    明其所支出之第三審律師酬金確為本案費用之證據，且相對人就同一案件、相同
    審級之律師費用，分別為五萬元、七萬元，似不合常理，爰請求重新審酌訴訟費
    用之數額，並將原裁定廢棄等語。
二、本件抗告人與相對人間請求離婚事件，經原法院以八十六年度婚字第十八號判決
    「准原告（即相對人）與被告（即抗告人）離婚。訴訟費用由被告負擔」；抗告
    人提起上訴，經本院以八十六年度家上字第一八二號判決「上訴駁回。第二審訴
    訟費用由上訴人（即抗告人）負擔。」；抗告人提起第三審上訴，經最高法院以
    八十七年度台上字第二九五六號判決「原判決廢棄，發回台灣高等法院」；本院
    復以八十八年度家上更(一)字第二號判決「上訴駁回。第二審及發回前第三審訴訟
    費用由上訴人（即抗告人）負擔」；抗告人再提起第三審上訴，復經最高法院以
    九十年度台上字第一三八七號判決「原判決廢棄，發回台灣高等法院」；本院又
    以九十年度家上更(二)字第一三號判決「上訴駁回。第二審及發回前第三審訴訟費
    用由上訴人（即抗告人）負擔」，再經抗告人提起第三審上訴，最高法院終以九
    十一年度台上字第九一一號裁定「上訴駁回。第三審訴訟費用由上訴人（即抗告
    人）負擔」而告確定等情，業經本院調閱上開案卷查明屬實。
三、按八十九年二月九日修正公布，同年月十一日生效之民事訴訟法，為貫徹第三審
    法律審之功能，並保障當事人權益，就第三審上訴改採強制律師代理制度。依民
    事訴訟法第四百六十六條之一規定，雖未強制被上訴人亦應委任律師為訴訟代理
    人，惟被上訴人如委任律師為訴訟代理人為其答辯者，應屬防衛權益所必要。且
    同法第四百六十六條之三第一項規定：「第三審律師之酬金，為訴訟費用之一部
    」，此「第三審律師之酬金」應兼指第三審上訴人及被上訴人所委任律師之酬金
    而言，並不以第三審上訴人委任律師之酬金為限，如此方能平等保障兩造之權益
    ，及貫徹上開規定之立法意旨。基此，最高法院依同法第四百六十六條之三第二
    項規定之授權，訂定並經司法院核定之「最高法院選任律師為訴訟代理人辦法及
    第三審律師之酬金支給標準」第九條乃明定：「上訴人或被上訴人各委任律師二
    人以上者，仍各按一人計算其酬金」。是被上訴人於第三審委任律師為訴訟代理
    人所支出之酬金，亦應列為訴訟費用計算。又當事人對於第二審判決提起上訴，
    關於採用律師強制代理之時點，應以第二審宣示判決之日或其判決成立之日（即
    判決書所載日期）為時點，即第二審宣示判決之日或其判決成立之日如係在八十
    九年二月十一日以後，當事人對之提起第三審上訴，始應委任律師為訴訟代理人
    （最高法院八十九年三月十四日八十九年度第三次民事庭會議決議要旨參照）。
    經查本院八十八年度家上更(一)字第二號判決係於八十九年一月四日宣示，抗告人
    對於該判決不服，於八十九年一月三十一日提起第三審上訴（最高法院九十年度
    台上字第一三八七號），則依上開說明，該第三審上訴尚不適用修正後之民事訴
    訟法，即抗告人提起該第三審上訴並不以委任律師為必要，故兩造於該審級所支
    出之律師酬金，均不得作為訴訟費用之一部，是抗告人主張其於該審級所支出之
    律師酬金應由相對人負擔，及相對人將其於該審級所支出之律師酬金新台幣（下
    同）五萬元列為本件訴訟費用計算，而請求抗告人負擔，於法自有不合，均不應
    准許。至於抗告人對於本院九十一年二月十八日九十年度家上更(二)字第一三號判
    決提起第三審上訴（最高法院九十一年台上字第九一一號），相對人於該第三審
    委任律師為訴訟代理人提出答辯狀，核屬相對人為防衛其權益所必要，依上開說
    明，其因此所支出之律師酬金，自得列為訴訟費用計算。又查相對人於該第三審
    委任律師所支出之酬金為七萬元，有該受委任之羅瑩雪律師所出具之收據附卷為
    證，而該收據明確記載：「茲收到甲○○新臺幣柒萬元正為九十上更(二)第十三號
    案上訴最高法院之律師費」，足證該筆費用確係相對人就最高法院九十一年台上
    字第九一一號事件委任律師所支出之酬金。又查本件訴訟前後共經歷七個審級，
    合計約五年四月，始經最高法院以九十一年台上字第九一一號裁定駁回抗告之上
    訴而告確定，顯見本件訴訟之案情並不單純，是相對人固於最高法院九十年度台
    上字第一三八七號事件委任律師支出酬金五萬元，嗣於最高法院九十一年台上字
    第九一一號事件委任律師支出酬金七萬元，衡情尚屬合理。從而，原審依相對人
    之聲請，將其所支出之上開七萬元律師酬金列為本件訴訟費用計算，尚無不合。
四、綜上所述，原裁定確定抗告人應負擔之訴訟費用額及程序費用額於七萬零六百三
    十七元之範圍內，核無不合，抗告意旨就此部分指摘原裁定為不當，求予廢棄，
    洵屬無據，不應准許。至於原裁定命抗告人負擔之訴訟費用額及程序費用額逾上
    開範圍部分，於法尚有未合，是抗告人就此部分求予廢棄改判，為有理由，應予
    准許。
五、據上論結，本件抗告為一部有理由，一部無理由，爰裁定如主文。
中　　　華　　　民　　　國　　九十一　　年　　  十二　  月　　　五　　　日
                                民事第十四庭
                            　　　　審判長法  官　張  劍  男
                            　　　　　　　法  官　蔡  芳  齡
                            　　　　　　　法  官　彭  昭  芬
右正本係照原本作成。
如不服本裁定，應於收受送達後十日內向本院提出抗告狀，並應繳納抗告費新台幣四
十五元正。
中　　　華　　　民　　　國　　九十一　　年　　  十二　  月　　　六　　　日
　　　　　　　　　　　　　　　　　　　　  書記官  丁  華  平
